【裁判字號】    97,上易,2748
【裁判日期】    980729
【裁判案由】    詐欺
【裁判全文】
臺灣高等法院刑事判決                97年度上易字第2748號
上  訴  人  臺灣士林地方法院檢察署檢察官
被      告  乙○○
選任辯護人  吳任偉律師
            陳淑芬律師
上列上訴人因被告詐欺案件，不服臺灣士林地方法院97年度易字
第9號，中華民國97年8月22日第一審判決（起訴案號：臺灣士林
地方法院檢察署96年度偵字第10777號、第10778號、第10779號
、第10780號、第10781號），提起上訴，本院判決如下：
    主  文
上訴駁回。
    理  由
一、本案經本院審理結果，認第一審判決以不能證明被告乙○○
    犯罪，而為無罪之諭知，經核並無違誤，應予維持，並引用
    第一審判決書記載之證據及理由。
二、檢察官上訴意旨略以：(一)被告乙○○如正常營運，未有詐欺
    犯意，為何企懋國際股份有限公司（下稱企懋公司）於民國
    95年8月10日當日有大量金額之退票，顯見被告事前已有準
    備，且被告明知於95年8月10日及同年月16日，其公司帳戶
    會有資金進入，竟於同日立即由其小姨子丙○○以現金方式
    提領，如非事先規劃，怎會有如此客觀之行為？(二)依商業會
    計法第33條規定，非根據真實事項，不得造具任何會計憑證
    ，並不得在會計帳簿表冊作任何記錄；同法第34條規定會計
    事項應按發生次序逐日登帳，至遲不得超過2個月。惟證人
    即會計師丁○○竟證稱：於95年底估計當年度提列之呆帳，
    提列時間竟為95年1月1日等語，依上開商業會計法規定，95
    年底估計呆帳，自應於估計當時列帳，身為會計師，竟作違
    反商業會計法規定之事，另證人所述如果為真，代表企懋公
    司於95年底才製作所有當年度企懋公司傳票，顯與一般會計
    實務不符，且不合理。又加上企懋公司實收資本額僅新臺幣
    （下同）1,200萬元，然帳上竟有多年高達將近資本額2倍之
    應收帳款未收回，被告身為該公司負責人，竟未從事任何法
    律行動，追討公司債權，顯不合理，且該等應收帳款皆為外
    銷產生，會計師並未進行進一步之查核程序，即以有無貿易
    糾紛，認定該等應收帳款之真實性，實不符合一般公認審計
    準則之規範。從而，原審判決對明顯之客觀證據，視而不見
    ，又缺證據與證據關連性連貫後認定事實之基礎經驗，竟以
    毫無論理依據之說詞，認定被告無罪，實有謬誤云云。經查
    ：
  (一)按刑法第339條第1項之詐欺罪，必須行為人自始基於不法所
    有之意圖，以詐術使人交付財物，始能構成，且所謂以詐術
    使人交付，必須被詐欺之人因其詐術而陷於錯誤，若其所用
    之方法，不能認為詐術，亦不致使人陷於錯誤即不構成該罪
    。至於民事債務當事人間，若有未依債務本旨履行給付之情
    形，在一般社會經驗上，原因非止一端，或因不可歸責之事
    由無法給付，或因合法對他造主張抗辯而拒絕給付，甚至債
    之關係成立後，始行惡意遲延給付，皆有可能，並非必然均
    係出於自始無意給付之財產犯罪一端，從而要難單純以債務
    不履行之狀態，遽認被告自始有詐欺之故意。又衡情公司行
    號於營運購貨或委託加工時，未必即擁有相當於貨款之資金
    ，但為賺取利潤持續營運，簽發遠期支票以支付貨款，俾於
    支票到期前將貨物出售所獲得之款項，以支付其購貨或委託
    加工之貨款，實為一般公司行號常見之營運型態。
  (二)經查，被告乙○○所經營之企懋公司於95年8月間退票之前
    ，屬正常營運，惟企懋公司自95年7月後營業收入減少，除
    已先清償銀行借款，即因資金週轉困難，造成退票，並因退
    票之後，向企懋公司購買貨品之客戶認為企懋公司營運有問
    題，致不願向企懋公司給付貨款，使企懋公司有23,587,213
    元之應收帳款未能收回，終至營運困難，而積欠告訴人貨款
    等情，業據原判決詳為說明其認定所憑之依據及得心證之理
    由。足見企懋公司於退票之前，係正常經營，顯非毫無資力
    ，以虛設行號方式蓄意詐欺可堪比擬。且企懋公司確實有93
    、94年間持續累積之上開應收帳款未能收回，受託處理企懋
    公司帳務之會計師丁○○於95年底判斷上開應收帳款確實無
    法收回，遂依審計公報第22號之規定將之提列為95年初之呆
    帳損失等情，業經證人即受企懋公司委託帳務處理之會計師
    丁○○於原審審理時證述詳盡（見原審卷二第426至431頁）
    ，會計師丁○○就上開應收帳款，本其會計師職務之專業判
    斷及認定後，將之提列為95年初之呆帳損失，已難任意指為
    有違規定，更難憑為認定被告有詐欺犯意及行為之積極證據
    ，要無疑義，檢察官上訴意旨，任憑己意，率指會計師丁○
    ○所為與一般會計實務不符且不合理，指摘原判決不當云云
    ，尚不足採。又企懋公司之國外主要客戶為新加坡之OCEAN
    SKY公司，該公司為新加坡數一數二之大廠，並持續有向企
    懋公司買布，且經常會有瑕疵認定之爭議，該公司即會因此
    扣下企懋公司之貨款，因而一直有應收帳款未能收回之問題
    ，但持續有追蹤款項是否取回，因非屬很嚴重之爭執，甚少
    採取法律途徑解決等情，亦據證人甲○○於本院審理時證述
    綦詳（見本院98年6月24日審判筆錄），衡情國外廠商雖主
    張貨品有瑕疵而扣款，但企懋公司為持續取得國外大廠之外
    銷訂單，因而未遽予採取法律途徑，遂持續累積相當數額之
    應收帳款，嗣因企懋公司經營發生困境，該等國外廠商遂索
    性不願支付企懋公司上開所列之應收帳款，本不悖於情理，
    而企懋公司既已無法繼續經營，前開應收帳款又係長期累積
    下來，國外廠商甚至主張係瑕疵扣款，嗣後欲再舉證追討顯
    屬困難，從而被告縱未採取法律行動追討債權，尚難嚴予苛
    責，亦無從據此率指被告即有本件詐欺犯行，乃檢察官上訴
    ，徒以被告身為企懋公司負責人，竟未從事任何法律行動，
    追討公司債權，指摘原判決不當云云，亦非有理。
  (三)企懋公司於95年8月開始有跳票，並由丙○○領取企懋公司
    帳戶內之現金後，交付願與企懋公司和解之廠商等情，復據
    證人丙○○於原審審理時證述明確（見原審卷二第414、418
    頁），又企懋公司一直有與告訴人洽談民事和解，嗣後已與
    告訴人達成民事和解乙節，業經告訴代理人李明哲律師陳明
    在卷，並有和解契約書附卷可憑（見原審卷一第226、245至
    262頁），且企懋公司除告訴人外，並於95年8月14日起陸續
    與其餘51家公司行號達成民事和解，有和解同意書在卷可佐
    （見原審卷一第37至134頁），顯見被告於企懋公司週轉不
    靈發生退票，無力繼續經營後，隨即積極處理債務，並旋與
    大多數債權人達成民事和解，益見被告要無為自己或為企懋
    公司不法所有之詐欺意圖，否則豈有已匯入企懋公司帳戶內
    之款項，且企懋公司己面臨經營困境之時，仍迅提領上開帳
    戶內之款項交付予債權廠商以盡力達成和解之理。檢察官上
    訴意旨，竟以企懋公司於95年8月10日當日發生大量金額之
    退票，嗣由丙○○將匯入企懋公司帳戶內之款項立即予以提
    領，推論被告早已事先規劃，有意詐欺云云，殊屬臆測之見
    ，要不足採。
三、綜上證據及情節，足認被告係在正常經營之情況下，委託告
    訴人加工，已難認被告有何藉委託加工為詞向告訴人行詐之
    存心，且被告果在委託告訴人加工之初即有不法所有之意圖
    ，於貨品得手後，自可一走了之，殊無於退票且無力經營後
    ，仍迅速提領匯入企懋公司帳戶內之款項交付予債權廠商以
    盡力達成和解之理，益難認被告自始即有不法所有之意圖。
    本件被告委託告訴人加工時，以期待貨物銷售後可得之利益
    ，估算屆期可清償告訴人貨款，故簽發遠期支票以給付貨款
    ，要屬正常之經營型態，實難因嗣後營收減少，致資金週轉
    困難，發生退票，更連鎖產生無法收回應收帳款之窘境，致
    無法支付告訴人款項所產生之民事糾紛，遽認被告於委託告
    訴人加工之初即有詐欺之犯意及手段之施用，揆諸前揭說明
    ，本件要屬民事糾葛，與所謂以不法所有之意圖施用詐術使
    人陷於錯誤而交付財物尚屬有間，自難以詐欺取財罪相繩。
    此外，復查無其他積極證據足資證明被告有公訴人所指之詐
    欺犯行，因認不能證明被告犯罪，從而原審為被告無罪之諭
    知，核無不當。檢察官上訴，以前揭情詞，指摘原判決不當
    ，為無理由，應予駁回。
據上論斷，應依刑事訴訟法第373條、第368條，判決如主文。
本案經檢察官李月治到庭執行職務。
中    華    民    國    98    年    7     月    29    日
                  刑事第二十一庭審判長法  官  蘇隆惠
                                      法  官  許永煌
                                      法  官  曾家貽
以上正本證明與原本無異。
不得上訴。
                                      書記官  任正人
中    華    民    國    98    年    9     月    14    日


司法院資訊處製作；財團法人民間司法改革基金會備份。
